臺灣彰化地方法院民事判決　　　　　　　 94年度訴字第622號
　　原　　　告　Ａ○○
　　　　　　　　　　　　　　4.
　　訴訟代理人　張貴閔律師
　　　　　　　　李清輝律師
　　複代理人　　癸○○
　　　　　　　　　　　　　　樓.
　　被　　　告　Ｂ○○
　　　　　　　　　　　　　　2.
　　　　　　　　Ｊ○○
　　　　　　　　　　　　　　號.
　　　　　　　　宙○○
　　兼前列二人
　　法定代理人　戊○○
　　被　　　告　Ｈ○○
　　　　　　　　　　　　　　巷.
　　　　　　　　Ｉ○○○
　　　　　　　　　　　　　　號.
　　　　　　　　Ｅ○○
　　　　　　　　Ｄ○○
　　　　　　　　地○○
　　　　　　　　Ｃ○○
　　　　　　　　　　　　　　號.
　　　　　　　　Ｆ○○
　　　　　　　　　　　　　　號.
　　　　　　　　黃○○
　　　　　　　　　　　　　　2.
　　前列十二人共同
　　訴訟代理人　玄○○
　　　　　　　　　　　　　　號.
　　被　　　告　Ｌ○○原名顏.
　　　　　　　　　　　　　　1.
　　　　　　　　Ｋ○○
　　　　　　　　丁○○
　　　　　　　　　　　　　　5.
　　　　　　　　酉○○
　　　　　　　　　　　　　　5.
　　　　　　　　丑○○
　　　　　　　　　　　　　　之.
　　　　　　　　辰○○
　　　　　　　　　　　　　　7.
　　　　　　　　寅○○
　　　　　　　　　　　　　　6.
　　　　　　　　亥○○
　　　　　　　　　　　　　　段.
　　　　　　　　戌○○
　　　　　　　　天○○
　　　　　　　　　　　　　　巷.
　　　　　　　　己○○
　　　　　　　　　　　　　　3.
　　　　　　　　巳○○
　　　　　　　　　　　　　　4.
　　　　　　　　子○○
　　　　　　　　　　　　　　段.
　　　　　　　　申○○原名鄭.
　　　　　　　　　　　　　　3.
　　　　　　　　丙○○
　　　　　　　　　　　　　　2.
　　　　　　　　甲○○
　　　　　　　　　　　　　　1.
　　　　　　　　乙○○
　　　　　　　　　　　　　　8.
　　　　　　　　辛○○
　　上　一　人
　　訴訟代理人　壬○○
　　被　　　告　宇○○
　　　　　　　　　　　　　　號.
　　上　一　人
　　訴訟代理人　Ｇ○○
　　被　　　告　未○○
　　　　　　　　　　　　　　6.
　　　　　　　　庚○○○
　　　　　　　　　　　　　　7.
　　　　　　　　卯○○
　　　　　　　　　　　　　　3.
　　　　　　　　　　　　　應受.
　　　　　　　　午○○
　　　　　　　　　　　　　應受.
上列當事人間請求分割共有物事件，業經本院於民國九十六年十
月三十一日言詞辯論終結，茲判決如下：
    主      文
被告酉○○、丑○○、辰○○、寅○○、未○○、庚○○○、亥
○○、戌○○、天○○、己○○、巳○○、卯○○、子○○、申
○○、午○○、丙○○、甲○○及乙○○應就其被繼承人鄭進成
所有坐落彰化縣大村鄉鎮○段五六一地號、地目田、面積五一九
平方公尺之土地應有部分四十八分之八；同段五五五地號、地目
建、面積一八八八‧六四平方公尺之土地應有部分九十六分之十
六；同段五五九地號、地目建、面積四八○‧七五平方公尺之土
地應有部分四十八分之八；同段五五四地號、地目田、面積九六
一‧三九平方公尺之土地應有部分九十六分之十六；同段五五八
地號、地目旱、面積二九○‧一二平方公尺之土地應有部分四十
八分之八；同段五五六地號、地目田、面積八六○‧六○平方公
尺之土地應有部分四十八分之八，辦理繼承登記。
被告Ｉ○○○、Ｅ○○、Ｄ○○、地○○、Ｈ○○、戊○○、Ｊ
○○及宙○○應就其被繼承人賴樹火所有坐落彰化縣大村鄉鎮○
段五六一地號、地目田、面積五一九平方公尺之土地應有部分二
八八分之三○；同段五五五地號、地目建、面積一八八八‧六四
平方公尺之土地應有部分一九二分之三○；同段五五九地號、地
目建、面積四八○‧七五平方公尺之土地應有部分二八八分之三
○；同段五五四地號、地目田、面積九六一‧三九平方公尺之土
地應有部分一九二分之三○；同段五五八地號、地目旱、面積二
九○‧一二平方公尺之土地應有部分二八八分之三○；同段五五
六地號、地目田、面積八六○‧六○平方公尺之土地應有部分二
八八分之三○；同段五五七地號、地目田、面積二四二平方公尺
之土地應有部分二八八分之六，辦理繼承登記。
原告與附表所示被告各別共有坐落彰化縣大村鄉鎮○段五五四（
、五五五、五五六、五五七、五五八、五五九、五六一地號土地
均應予以分割如附圖甲案所示，各共有人取得位置及面積如附圖
甲案備註欄所載。
訴訟費用由兩造依附表所示之比例負擔。
    事實及理由
甲、程序方面
一、按「訴狀送達後，原告不得將原訴變更或追加他訴。但有下
    列各款情形之一者，不在此限：…五該訴訟標的對於數人必
    須合一確定時，追加其原非當事人之人為當事人者。」民事
    訴訟法第255條第1項第5款定明有文。本件原告請求分割共
    有物，訴訟標的對土地所有人全體合一確定，原告於民國（
    下同）94年10月17日具狀追加未○○、庚○○○為被告，並
    提出鄭進成之繼承系爭統表及各該關係人等戶籍謄本為證，
    另經彰化縣花壇鄉戶政事務所以95年1月16日彰花戶字第095
    0000099號函併送庚○○○戶籍登記申請書影本可考，經核
    合於首揭法條規定，應予准許。
二、本件被告Ｋ○○、丁○○、酉○○、丑○○、辰○○、寅○○、亥○○、戌○○、天○○、己○○、巳○○、子○○、
    丙○○、甲○○、乙○○、辛○○、Ｌ○○、未○○、庚○○○、卯○○、午○○均經合法通知，未於最後言詞辯論期
    日到場，核無民事訴訟法第386條各款所列情形，爰依原告
    之聲請，由其一造辯論而為判決。
乙、實體方面
一、本件原告起訴主張坐落彰化縣大村鄉鎮○段554地號（地目
    田、面積961.39平方公尺，重測前地號為大村鄉○○段511-
    2地號及面積961平方公尺）、555（地目建、面積1888.64平
    方公尺，重測前地號為大村鄉○○段511地號及面積1887平
    方公尺）、556（地目田、面積860.60平方公尺，重測前地
    號為大村鄉○○段512地號及面積858平方公尺）、557（地
    目田、面積244.37平方公尺，重測前地號為大村鄉○○段
    513地號及面積242平方公尺）、558（地目旱、面積290.12
    平方公尺，重測前地號為大村鄉○○段511-3地號及面積290
    平方公尺）、559（地目建、面積480.75平方公尺，重測前
    地號為大村鄉○○段511-1地號及面積479平方公尺）、561
    （地目田、面積519平方公尺，重測前地號為大村鄉○○段
    509地號）地號土地（以下簡稱各系爭地號土地）為原告與
    如附表所示被告所各別共有，各人應有部分如附表各欄所示
    ，其中系爭561、555、559、554、558、556地號土地原共有
    人鄭進成已於24年6月24日死亡，系爭561、555、559 、554
    、558、556、557地號土地原共有人賴樹火於91年1月14日死
    亡，惟鄭進成之繼承人即被告酉○○、丑○○、辰○○、寅
    ○○、未○○、庚○○○、亥○○、戌○○、天○○、己○○、巳○○、卯○○、子○○、申○○、午○○、丙○○、
    甲○○及乙○○及賴樹火之繼承人即被告Ｉ○○○、Ｅ○○
    、Ｄ○○、地○○、Ｈ○○、戊○○、Ｊ○○及宙○○均未
    就彼等被繼承人所有土地應有部分為繼承登記等事實，業據
    其提出土地登記簿謄本、地籍圖、各該被告之戶籍謄本、被
    繼承人鄭進成、賴樹火之繼承系統表、除戶戶籍謄本為證，
    復為被告所不爭執，自堪信為真實。按「因繼承、強制執行
    、公用徵收或法院之判決，於登記前已取得不動產物權者，
    非經登記，不得處分其物權，民法第759條定有明文，又分
    割共有物性質上為處分行為，上訴人於訴訟中，併請求辦理
    繼承登記，不但符合訴訟經濟原則，於法之旨趣亦無違。」
    ，有最高法院69年台上字第1012號判例可資參照，從而，原
    告於系爭土地分割之處分行為前，請求前開被告一併辦理繼
    承登記，依前開法條規定及最高法院判例，核無不合，應予
    准許，爰判決如主文第一、二項所示。再者，茲兩造間既無
    不分割之約定，亦無因物之使用目的不能分割之情形，就分
    割方法又不能達成協議，從而，原告訴請准予原物分割，揆
    諸民法第823條第1項前段規定，核無不合，亦應准許。
二、按法院定分割方法時，必須考量兩造之利益、意願，由土地
    上建物現況、各共有人原使用位置、分割後各共有人分得土
    地之方整及利用價值，予以衡量。查系爭土地各該共有人於
    土地上分別建有磚造房屋使用，其分佈位置、面積、結構等
    情形，業經本院會同兩造及測量人員到場履勘屬實，並製有
    勘驗筆錄及彰化縣員林地政事務所繪製土地複丈成果圖（複
    丈日期94年11月17日）附卷可稽，關於系爭七筆土地之分割
    方法，有原告及被告申○○各自提出如附圖甲案（即彰化縣
    員林地政事務所複丈日期96年7月26日複丈成果圖）、乙案
    （即彰化縣員林地政事務所複丈日期96年10月12日複丈成果
    圖），本院審酌原告提出如附圖甲案之分割方法：(1)其於系
    爭554、555、556、558、559地號土地規劃相連之道路，使
    每一共有人均得藉以對外通行，聯外方式有二通道，即往北
    、往東方向可各循座落系爭555、558、559地號土地上之二
    筆規劃道路，大大提昇土地整體經濟效益。(2)被告辰○○爭
    執原告分配伊等取得系爭554地號土地部分之位置偏僻，伊
    贊同被告申○○提案云云，被告宇○○亦反對乙案，但對照
    附圖甲、乙兩案，分歸被告申○○、辰○○及被告酉○○、
    丑○○、寅○○、未○○、庚○○○、亥○○、戌○○、天
    ○○、己○○、巳○○、卯○○、子○○、午○○、丙○○
    、甲○○及乙○○公同共有及被告宇○○取得之位置，均係
    位於系爭554地號土地之南側，並無不同，且附圖甲案規劃
    系爭554地號土地上之道路用地，彼等並毋須負擔應有部分
    ，卻得以通行以聯外，難謂其等因此而蒙受何項不利。(3)系
    爭七筆土地雖均採單獨分割方式，但透過縝密之規劃，儘量
    使各共有人就不同筆土地分得位置相鄰，以收合併利用之益
    ，如：系爭555地號土地上之編號7與系爭554地號土地之編
    號3及4部分、系爭555地號土地編號6與系爭554地號土地編
    號5、6部分、系爭556地號土地上編號5、6部分及系爭557地
    號土地上編號3、4部分、系爭555地號土地編號9、10與系爭
    559地號土地編號5、6與系爭558地號土地編號5部分，均分
    歸被告Ｆ○○、Ｂ○○、Ａ○○、Ｃ○○、黃○○及被告Ｉ
    ○○○、Ｅ○○、Ｄ○○、地○○、Ｈ○○、戊○○、Ｊ○○及宙○○共有，增加共有人分得土地之整體價值；且就系
    爭557地號土地而言，被告宇○○之應有部分僅佔576/1296
    （應受分配面積106.91平方公尺），次於原告被告Ｃ○○、
    黃○○、Ｂ○○、Ｆ○○及被告Ｉ○○○、Ｅ○○、Ｄ○○
    、地○○、Ｈ○○、戊○○、Ｊ○○及宙○○所共有土地應
    有部分（合計應受分配面積為127.28平方公尺），惟甲案將
    該筆土地南側路寬平均分配，由被告宇○○分得近半，不僅
    合乎公平原則，亦非不利於被告宇○○。(4)被告宇○○之子
    Ｇ○○於訴訟繫屬中買受被告Ｋ○○、Ｌ○○所有系爭559
    、555、558、554、561地號土地應有部分，並已為移轉登記
    等情，業經其提出內容相符之土地登記謄本、買賣契約影本
    及土地增值稅證明書為憑，訴外人Ｇ○○雖未聲明承當訴訟
    ，惟附圖甲案將應分配予被告Ｋ○○、Ｌ○○部分逕劃為與
    分配予被告宇○○所有位置相鄰或保持共有（如系爭554地
    號土地編號2劃為分別共有，系爭555地號土地編號1、2、系
    爭558地號土地編號2、3、系爭559地號土地編號3、4及系爭
    561地號土地編號2、3劃為相鄰，利於其使用，亦符合其主
    觀意願，尚稱妥適。(5)況原告所提附圖甲案，除被告申○○
    、辰○○、宇○○反對外，已得被告辛○○、丁○○、Ｆ○○、Ｂ○○、Ｃ○○、黃○○、Ｊ○○、宙○○、戊○○、
    Ｈ○○、Ｉ○○○、Ｅ○○、Ｄ○○、地○○到庭或具狀表
    示贊同，是甲案顯較符合多數共有人之意願。至被告申○○
    所提如附圖乙案之分割案，就系爭557地號土地部分，其僅
    顧及被告宇○○分得位置可供他筆土地通行之用，將該筆土
    地南側面寬完全劃歸被告宇○○分得位置，明顯不利於其他
    擁有更多應有部分之共有人，且使原告及被告Ｆ○○、Ｂ○○、Ｃ○○、黃○○、Ｉ○○○、Ｅ○○、Ｄ○○、地○○
    、Ｈ○○、戊○○、Ｊ○○及宙○○就系爭556、557地號土
    地分得共有位置分隔，土地利用價值降低，對其他共有人不
    公平；另附圖乙案雖亦有道路規劃，但其類於倒Ｎ型之單一
    通行路徑（僅具單一聯外出口），對各共有人通行之便利及
    土地價值之提高，顯遜於附圖甲案類丁字型之複通行路徑（
    具二聯外出口）；況依乙案，原告及被告Ｆ○○、Ｂ○○、
    Ｃ○○、黃○○、Ｉ○○○、Ｅ○○、Ｄ○○、地○○、Ｈ
    ○○、戊○○、Ｊ○○及宙○○分得系爭555地號土地北側
    編號Ｆ之位置，其須負擔位於同筆土地南側編號Ｇ規劃道路
    之面積，卻無法享受該寬廣之道路，亦有不平；另系爭555
    地號土地編號Ｆ１及系爭554地號土地編號Ｆ部分既均分歸
    原告及被告Ｆ○○、Ｂ○○、Ｃ○○、黃○○、Ｉ○○○、
    Ｅ○○、Ｄ○○、地○○、Ｈ○○、戊○○、Ｊ○○及宙○○保持共有，且位置互相毗鄰，則彼等既可借道系爭555 地
    號土地編號Ｇ之道路通行，乙案復於系爭555地號土地劃出
    編號Ｇ１、系爭554地號土地劃出編號Ｇ充為道路，徒自浪
    費各相關共有人之應有部分於無益之道路用地，亦屬不利。
    本院斟酌系爭多筆土地之地形、對外通路，分割後土地利用
    價值、經濟效益，及多數共有人之意見等情，認系爭七筆土
    地依附圖甲案方式分割較為適當，並判如主文第三項所示。
三、按以原物為分配時，如共有人中，有不能按其應有部分受分
    配者，得以金錢補償之。民法第824條第3項固有明文，惟查
    本件系爭七筆土地既均採取單獨分割方式，各筆土地共有人
    因分割而取得之土地與其應有部分價值亦無因而有明顯之昇
    降，況經原告、被告辛○○、Ｆ○○、Ｂ○○、Ｃ○○、黃
    ○○、Ｊ○○、宙○○、戊○○、Ｈ○○、Ｉ○○○、Ｅ○○、Ｄ○○、地○○等人均表示不必考量價金補償問題（見
    九十六年九月十二日言詞辯論筆錄），本件自無以金錢補償
    之必要，是被告申○○、宇○○雖另抗辯：若採原告方案即
    附圖甲案，即須送鑑定共有人間價金補償之金額云云，要無
    足取。
四、負擔訴訟費用之依據：民事訴訟法第80條之1。
中　　華　　民　　國　　96  年  10    月      31      日
                        民事第一庭  法  官  簡燕子
附表：
┌─────────────────────────────────────────────────────────────┐
│附 表 ：                                                                                                                  │
├────┬─────┬───────┬─────┬──────┬─────┬──────┬─────┬──────────┤
│        │   554地號│   555  地號  │  556 地號│   557地號  │  558 地號│   559 地號 │  561地號       應負擔本件      │
│共有人  ├─────┼───────┼─────┼──────┼─────┼──────┼─────┼                    ┤
│姓  名  │原應有部分│  原應有部分  │原應有部分│ 原應有部分 │原應有部分│ 原應有部分 │原應有部分│   訴訟費用比例     │
├────┼─────┼───────┼─────┼──────┼─────┼──────┼─────┼──────────┤
│Ｂ○○  │ 96分之15 │   96分之15   │ 48分之5  │  48分之21  │ 48分之5  │   48分之5  │ 48分之5  │00000000分之0000000 │
├────┼─────┼───────┼─────┼──────┼─────┼──────┼─────┼──────────┤
│Ｆ○○  │ 96分之15 │   96分之15   │ 48分之5  │  48分之1   │ 48分之5  │   48分之5  │ 48分之5  │00000000分之0000000 │
├────┼─────┼───────┼─────┼──────┼─────┼──────┼─────┼──────────┤
│Ｋ○○  │2592分之15│ 17280分之491 │1296分之5 │     無     │1296分之5 │12960分之675│1296分之5 │00000000分之450656  │
├────┼─────┼───────┼─────┼──────┼─────┼──────┼─────┼──────────┤
│宇○○  │864分之120│86400分之11045│ 432分之40│ 1296分之567│ 432分之40│12960分之675│ 432分之40│00000000分之0000000 │
├────┼─────┼───────┼─────┼──────┼─────┼──────┼─────┼──────────┤
│Ｌ○○  │2592分之30│      無      │1296分之10│     無     │1296分之10│     無     │1296分之10│00000000分之52778   │
├────┼─────┼───────┼─────┼──────┼─────┼──────┼─────┼──────────┤
│辛○○  │    無    │      無      │ 48分之10 │  48分之2   │  48分之10│     無     │  48分之10│00000000分之786236  │
├────┼─────┼───────┼─────┼──────┼─────┼──────┼─────┼──────────┤
│Ｃ○○  │ 288分之20│   288分之20  │144分之10 │ 144分之2   │ 144分之10│  144分之10 │ 144分之10│00000000分之0000000 │
├────┼─────┼───────┼─────┼──────┼─────┼──────┼─────┼──────────┤
│黃○○  │ 288分之20│   288分之20  │144分之10 │ 144分之2   │ 144分之10│  144分之10 │ 144分之10│00000000分之0000000 │
├────┼─────┼───────┼─────┼──────┼─────┼──────┼─────┼──────────┤
│Ａ○○  │ 288分之20│   288分之20  │144分之10 │ 144分之2   │ 144分之10│  144分之10 │ 144分之10│00000000分之0000000 │
├────┼─────┼───────┼─────┼──────┼─────┼──────┼─────┼──────────┤
│丁○○  │    無    │      無      │    無    │     無     │     無   │   48分之10 │     無   │00000000分之538866  │
├────┼─────┼───────┼─────┼──────┼─────┼──────┼─────┼──────────┤
│酉○○  │          │              │          │            │          │            │          │                    │
│丑○○  │          │              │          │            │          │            │          │                    │
│辰○○  │          │              │          │            │          │            │          │                    │
│寅○○  │          │              │          │            │          │            │          │                    │
│未○○  │          │              │          │            │          │            │          │                    │
│庚○○○│          │              │          │            │          │            │          │                    │
│亥○○  │          │              │          │            │          │            │          │                    │
│戌○○  │          │              │          │            │          │            │          │                    │
│天○○  │ 公同共有 │   公同共有   │ 公同共有 │    無      │ 公同共有 │  公同共有  │ 公同共有 │     連帶負擔       │
│己○○  │ 96分之16 │   96分之16   │ 48分之8  │            │  48分之8 │   48分之8  │  48分之8 │00000000分之0000000 │
│巳○○  │          │              │          │            │          │            │          │                    │
│卯○○  │          │              │          │            │          │            │          │                    │
│子○○  │          │              │          │            │          │            │          │                    │
│申○○  │          │              │          │            │          │            │          │                    │
│午○○  │          │              │          │            │          │            │          │                    │
│丙○○  │          │              │          │            │          │            │          │                    │
│甲○○  │          │              │          │            │          │            │          │                    │
│乙○○  │          │              │          │            │          │            │          │                    │
│（即鄭進│          │              │          │            │          │            │          │                    │
│成之繼承│          │              │          │            │          │            │          │                    │
│人）    │          │              │          │            │          │            │          │                    │
├────┼─────┼───────┼─────┼──────┼─────┼──────┼─────┼──────────┤
│Ｉ○○○│          │              │          │            │          │            │          │                    │
│Ｅ○○  │          │              │          │            │          │            │          │                    │
│Ｄ○○  │          │              │          │            │          │            │          │                    │
│地○○  │          │              │          │            │          │            │          │                    │
│Ｈ○○  │ 公同共有 │    公同共有  │ 公同共有 │ 公同共有   │公同共有  │ 公同共有   │ 公同共有 │     連帶負擔       │
│Ｊ○○  │ 192分之30│    192分之30 │ 288分之30│ 288分之6   │288分之30 │ 288分之30  │288分之30 │00000000分之0000000 │
│宙○○  │          │              │          │            │          │            │          │                    │
│戊○○  │          │              │          │            │          │            │          │                    │
│（即賴樹│          │              │          │            │          │            │          │                    │
│火之繼承│          │              │          │            │          │            │          │                    │
│人）    │          │              │          │            │          │            │          │                    │
└────┴─────┴───────┴─────┴──────┴─────┴──────┴─────┴──────────┘
以上正本係照原本作成。
如對本判決上訴，應於判決送達後二十日內向本院提出上訴狀。
中　　華　　民　　國　　96  年  10    月      31      日
                                      書記官  林嘉賢
